臺灣高等法院民事判決　　　　　　　 93年度上更(四)字第121號
上訴人即被上訴人　乙○○
訴　訟　代 理 人　陳凱君律師
　　　　　　　　　倪伯萱律師
被上訴人即上訴人　甲○○
當事人間請求返還借款事件，兩造對於中華民國86年11月11日臺
灣臺北地方法院86年訴字第3049號第一審判決各自提起上訴，經
最高法院第 4次發回更審，本院於94年1月4日言詞辯論終結，判
決如下：
    主      文
原判決關於駁回乙○○後開第二項之訴部分及該部分假執行之聲
請，暨關於本審上訴部分訴訟費用之裁判均廢棄。
上開廢棄部分，甲○○應再給付乙○○新臺幣貳佰肆拾捌萬貳仟
伍佰捌拾柒元，及其中新臺幣貳佰壹拾貳萬捌仟玖佰陸拾陸元部
分自民國八十六年八月二十八日起至清償日止，按年息百分之五
計算之利息。
甲○○之上訴駁回。
第一、二審及發回前第三審關於本審上訴部分訴訟費用由甲○○
負擔。
本判決所命給付，於乙○○以新臺幣捌拾貳萬捌仟元供擔保後，
得假執行；但甲○○如於假執行程序實施前，以新台幣貳佰肆拾
捌萬貳仟伍佰捌拾柒元為乙○○預供擔保，得免為假執行。
    事實及理由
一、上訴人即被上訴人乙○○ (下稱乙○○ )主張：被上訴人即
    上訴人甲○○ (下稱甲○○)於民國84年12月3日向伊借款新
    台幣（下同）500萬元，約定借款期限2年，甲○○應提供擔
    保及自收受借款日起每月按應返還本金 1％計算給付伊補償
    金。伊已依約交付借款，詎甲○○並未依約提供擔保及給付
    補償金，僅於85年4月間償還200萬元，經先行抵充補償金後
    ，尚欠本金320萬元及自85年4月3日起至86年8月21日止之補
    償金，共計373萬1200元，依兩造所立借款契約書第 7條第2
    項約定，甲○○已喪失期限利益，借款應視為全部到期，為
    此提起本訴，求為命甲○○給付373萬1200元及自86年8月28
    日起至清償日止，按年息百分之五計算利息之判決。
二、甲○○則以：兩造先前曾簽訂投資契約書，共同購買大陸安
    徽省蕪湖市○○○路67號房地（下稱團結東路房地），因伊
    需出資500 萬元，乃向乙○○借貸同額款項，乙○○實際僅
    交付462萬7200元，而伊先後除償還乙○○409萬4000元外，
    並代乙○○墊付人民幣43萬5682元 （折合新台幣139萬4182
    元），經扣銷後，伊並未欠乙○○任何款項。何況兩造於85
    年 4月16日簽訂投資權益（債權）變更轉讓協議書（下稱系
    爭轉讓協議書），終止投資關係，團結東路房地已登記乙○
    ○名下，上開 500萬元借款亦轉為乙○○之出資，乙○○不
    得再向伊請求返還借款等語置辯。
三、原審判命甲○○給付乙○○124萬8613元，及其中107萬1034
    元部分自86年 8月28日起至清償日止，按年息百分之五計算
    之利息，而駁回乙○○其餘請求；兩造各就其敗訴部分提起
    上訴，經本院86年度上字第1920號判決兩造上訴均駁回，兩
    造均聲明不服，嗣經最高法院第一次廢棄發回，經本院88年
    度上更(一)字第 404號判決甲○○之上訴駁回，並判命甲○○
    應再給付乙○○248萬2587元，及其中212萬8966元部分自86
    年 8月28日起至清償日止按年利率百分之五計算之利息，而
    駁回乙○○其餘關於請求35萬3621元利息部分之上訴；甲○
    ○就其敗訴部分，再次上訴最高法院，乙○○就其敗訴部分
    (即關於駁回35萬3621元利息部分之請求)未據聲明不服，此
    部分已駁回確定。嗣最高法院第二次廢棄發回，本院91年度
    上更(二)字第 191號判決駁回乙○○之上訴及其在第一審之訴
    及假執行之聲請，經乙○○提起第三審上訴後，最高法院第
    三次廢棄發回，本院92年度上更(三)字第 166號仍為乙○○敗
    訴之判決，嗣乙○○再提起上訴，經最高法院第四次廢棄發
    回，乙○○於本院上訴聲明：(一)原判決關於駁回乙○○後開
    第二項之訴部分及該部分假執行之聲請均廢棄。(二)上開廢棄
    部分，甲○○應再給付乙○○248萬2587元，及其中212萬89
    66元部分自86年 8月28日起至清償日止，按週年利率百分之
    五計算之利息。(三)乙○○願供擔保，請准宣告假執行。乙○
    ○答辯聲明：甲○○之上訴駁回。甲○○之上訴聲明為：(一)
    原判決不利於甲○○部分廢棄。(二)上開廢棄部分，乙○○在
    第一審之訴及假執行之聲請均駁回。甲○○答辯聲明為：(一)
    乙○○之上訴駁回。(二)如受不利益之判決，願供擔保免為假
    執行。
四、本件經依民事訴訟法第463條準用同法第270條之1第 1項第3
    款規定，整理並協議簡化爭點及不爭執點後，兩造同意僅就
    言詞辯論時所陳述之事實及主張之法律關係為論斷。查兩造
    合夥投資大陸之不動產事業，因購買團結東路房地，約定乙
    ○○出資800萬元，甲○○出資500萬元，甲○○因缺乏資金
    ，乃向乙○○借款500萬元支應，雙方並於84年12月3日簽訂
    「投資契約書」及「借款契約書」，乙○○已分別於84年12
    月4日、85年1月12日匯款162萬7200元、300萬元於甲○○配
    偶胡純璞之帳戶，另於84年12月 4日以37萬2500元購買美金
    交付甲○○收受 (係以137萬2500元購買美金5萬元交付，其
    中相當於37萬2500元部分之美金即用以支付上開 500萬元借
    款 )之事實，有借款契約書、投資契約書、匯款申請書代收
    入傳票二紙、匯出匯款賣匯水單等影本為證（依序見本院更
    (一)卷第28頁至32頁、33頁至第36頁、原審卷第23頁至24頁、
    第85 頁)，並為兩造所不爭執，堪信為真實。惟乙○○主張
    甲○○尚積欠借款債務未償之情，則為甲○○所否認，並以
    前開情詞置辯，是本件應予審究之爭執點厥為：(一)甲○○就
    系爭 500萬元借款債務已清償之數額為何？(二)兩造是否因團
    結東路房地過戶於乙○○名下而有將甲○○之 500萬元借款
    轉為乙○○出資之合意？(三)乙○○得向甲○○請求返還之系
    爭借款債務數額為何？(四)甲○○主張以其代墊人民幣43萬56
    82元與乙○○請求之本件借款債務扺銷，是否有理由？茲析
    述如下：
  (一)甲○○就系爭500萬元借款債務已清償之數額為何：
    甲○○抗辯：伊就本件500萬元借款已清償409萬4000元，即
    於85年4月初交付面額分別為90萬元、10萬元及100萬元之支
    票三紙予乙○○，並於84年12月20日將 100萬元匯入乙○○
    配偶蔡金珠之帳戶，再於85年 3月26日以玉山銀行營業部為
    付款人、面額109萬4000元、票號0000000號之支票一紙交付
    乙○○等語，並提出匯款回條聯、乙○○簽收支票三紙之收
    據等影本為證 (依序見原審卷第59頁、第60頁 )。乙○○對
    於甲○○主張其收受上開支票、匯款之事實固不爭執，惟主
    張其中僅合計200萬元之支票三紙係償還500萬元借款，其餘
    84年12月20日之100萬元匯款及面額109萬4000元之支票係分
    別清償甲○○於84年5月22日、同年12月4日所借另二筆金額
    各為美金4萬元之借款，並非用以償還系爭500萬元借款等語
    。經查：
  1.乙○○主張甲○○於84年5月22日、同年12月4日另向其借款
    各美金 4萬元乙節，業據其提出借據、中國農民銀行匯出匯
    款賣匯水單二紙、民間匯出款項結購外匯申報書一紙等影本
    為證（見原審卷第76頁至78頁、第85頁 )。關於上開日期為
    84年12月4日、記載「茲向乙○○先生借美金4萬元正，利息
    每月1.5％，言明於本金歸還時連同『於5月22日之借款』所
    欠之利息一併支付」等語之借據，經原審當庭提示時，甲○
    ○先則承認為真正，並陳稱：「我有簽該張借據，但那是房
    屋裝修費，因有匯率差，所以請他自行帶美金至大陸，而寫
    借據之意是因我們約定由我負擔裝潢費用，但我沒有錢，先
    向原告（即乙○○）周轉‧‧‧」等語，此有原審86年10月
    29日言詞辯論筆錄在卷可稽（見原審卷第64頁，按上開筆錄
    就此部分雖記載為「被告簡」之陳述，惟依該陳述內容觀之
    ，顯非乙○○所言，故該筆錄所載「被告簡」應為「被告鄭
    」之筆誤）。雖甲○○隨即否認上開借據之真正，然亦陳明
    ：「上開所述裝潢費用之事屬實，但未簽借據」等語，顯然
    甲○○仍然承認其為負擔裝潢費用而向乙○○借款美金之事
    實，則應認甲○○對於乙○○主張其於84年12月 4日向乙○
    ○借款美金 4萬元之事實，業已自認無訛。雖甲○○嗣於89
    年 5月19日以準備書續(一)狀為撤銷上開自認之意思表示 (見
    本院更(一)卷第87頁 )，惟甲○○未能證明與事實不符或經乙
    ○○同意 (詳後述 )，揆諸民事訴訟法第279條第3項之規定
    ，其撤銷自認尚非法之所許。
  2.又按如有用印章代簽名者，其蓋章與簽名生同等之效力，民
    法第3條第2項定有明文。準此，苟無證據證明印章係被盜用
    ，自不得僅因文書非由本人簽名，遽爾否定該文書之真正。
    查上開日期為84年12月 4日之借據經本院前審囑託內政部警
    政署刑事警察局鑑定結果，該借據影本上「甲○○」之簽名
    與乙○○提出之85年 6月14日協議書、甲○○提出之永利證
    券股份有限公司證卷存摺、投資權益變更轉讓協議原本上之
    甲○○簽名字跡固不相符，有該局鑑驗通知書在卷足憑（見
    本院上字卷第113頁 ）；惟甲○○自承該借據上「甲○○」
    之印文與其出具上證九之收據 (見本院上字卷第91頁) 上之
    印文一樣等語（見本院上字卷第87頁），即已自認該借據上
    之印文為真正，揆諸前開說明，自不能僅因上開借據非由甲
    ○○本人簽名，遽予否定該借據之真正。雖甲○○主張該借
    據上之印章有二個月時間在乙○○手上，而抗辯係乙○○趁
    保管伊印章之便，盜用印章於上開借據云云，並提出其於85
    年2月12日點交印章予乙○○之清冊及於85年4月16日取回印
    章之收據各一紙為證 (見本院上字卷第73頁、第87頁 )；惟
    姑不論依前開借據所載日期即「84年12月4日 」或證人簡惠
    芳所述該借據作成日期為「85年元月間」（見原審卷第64頁
    反面），均不在乙○○持有甲○○印章之期間內，而甲○○
    主張乙○○持有甲○○印章之期間早在乙○○提起本件訴訟
    前一年有餘，亦難想像其有預先蓋用印章偽造前開借據之可
    能。此外，甲○○復未能舉證證明乙○○有盜用其印章之情
    ，則甲○○所辯印章遭盜用云云，殊難採信，應認該借據為
    真正。則乙○○主張甲○○於84年5月22日及同年12月4日各
    向其借款美金4萬元之情，應堪採信。
  3.次查，甲○○曾於84年7月 3日、同年8月9日、同年9月12日
    ，各以面額 1萬5000元之支票交付乙○○，此有乙○○提出
    之交換票據明細查詢單、中國農民銀行存摺等影本在卷足稽
    （見原審卷第79頁至84頁），並經甲○○自認屬實（見本院
    上字卷第96頁），而該1萬5000元之金額，適與美金4萬元按
    前述月息1.5％之利率計算金額相當 (計算式：40000*26*1.
    5％＝15600，84年5月22日美金兌換新台幣之匯率為1：26，
    見原審卷第77頁)，益徵乙○○主張甲○○於84年5月22日，
    以月息1.5％之利率向其借款美金4萬元之事實為真正。雖甲
    ○○抗辯該每月 1萬5000元之支票係支付伊代乙○○受取大
    陸房子之租金人民幣5000元，換算新台幣為 1萬5000元，並
    非利息云云；惟甲○○並未提出租約及乙○○委請其代收租
    金之相關證據以資佐證，其此部分抗辯即非可採。又甲○○
    已於84年12月20日匯款100萬元予乙○○，而上開日期為 84
    年12月4日借據亦記載：「．．．言明於本金歸還時連同『
    於5月22日之借款所欠之利息』一併支付」等語，並未提及8
    4年5月22日借款之本金，足證甲○○於上述借據簽訂時，業
    已返還84年5月22日借款美金4萬元，僅尚欠利息而已，是乙
    ○○主張甲○○於84年12月20日匯款100萬元係為清償84年5
    月22日之美金4萬元借款，而非償還系爭500萬元借款乙節，
    即非無據，洵堪採信。
  4.再查，乙○○主張甲○○於84年12月4日另向其借款美金4萬
    元乙節，除提出前述84年12月 4日借據影本外，復有84年12
    月4日中國農民銀行匯出匯款賣匯水單（見原審卷第85頁 ）
    為證。上開借據雖非由甲○○本人親自簽名，但為真正，已
    如前述；而中國農民銀行匯出匯款賣匯水單之結匯總額雖為
    美金5萬元 (折合新臺幣137萬2500元 )，而非乙○○陳稱之
    借款金額美金4萬元，惟乙○○主張其中新台幣 37萬2500元
    為系爭500萬元借款 (即84年12月 4日匯款162萬7200元、85
    年1月12日匯款300萬元及此部分37萬2500元，再加上手續費
    300元)，甲○○亦自認有收受系爭 500萬元借款 (見原審卷
    第55頁反面、本院卷第43頁、第44頁 )，是乙○○主張其於
    84年12月 4日另借予甲○○美金4萬元（即相當於新臺幣100
    萬元所購之外匯 ）款項之情，洵屬有據。又甲○○於85年3
    月26日所交付乙○○之面額 109萬4000元支票，其金額與美
    金4萬元加計三個多月利息（按月息1.5％計算）之總額相若
    ，則乙○○主張該109萬4000元係為清償84年12月4日之美金
    4萬元借款，而非償還系爭500萬元借款等情，亦堪採信。
  5.綜上，甲○○於84年12月20日及匯款100萬元，及於85年3月
    26日交付乙○○面額 109萬4000元之支票，係為清償其分別
    於84年5月22日及同年12月 4日向乙○○借貸之二筆美金4萬
    元款項，則甲○○就系爭 500萬元借款，迄今已清償之本息
    金額，應為其於85年4月初交付乙○○之三紙面額合計200萬
    元款項，甲○○抗辯其就系爭500萬元借款已清償乙○○409
    萬4000元云云，不足採信。
  (二)兩造是否因團結東路房地過戶於乙○○名下而有將甲○○之
    500萬元借款轉為乙○○出資之合意：
    甲○○抗辯：兩造合夥投資大陸之不動產事業，因購買團結
    東路房地，約定乙○○出資800萬元，伊出資500萬元，伊因
    缺乏資金，乃向乙○○借貸系爭 500萬元以為出資，雙方並
    於84年12月 3日簽訂投資契約書及借款契約書；而該借款契
    約書係由投資契約書所衍生，伊既依投資契約書及85年 4月
    16日與乙○○簽訂系爭轉讓協議書之約定，將團結東路房地
    過戶於乙○○名下，即該房地之權利、義務均歸乙○○享有
    及負擔，則伊對於系爭 500萬元借款之出資已轉為乙○○之
    出資，乙○○自不得依借款契約書之約定向伊請求返還本件
    借款等語，並提出投資契約書、借款契約書及系爭轉讓協議
    書等影本為證 (依序見本院更(一)卷第28頁至32頁、33頁至第
    36頁、第69頁 )。乙○○則主張：投資契約書及借款契約書
    並無不可分之關係，該投資契約亦多次載明無論投資情況如
    何，甲○○均須返還系爭借款，且伊於系爭轉讓協議書簽訂
    後，仍請求甲○○返還借款，並多次與甲○○協商，足見系
    爭轉讓協議書顯非兩造投資契約最後之結算，伊亦未同意將
    甲○○所欠款項移作伊投資之資金；又伊因投資契約書及借
    款契約書之簽訂，先後已給付甲○○之款項高達1500萬元，
    而甲○○就團結東路房地之購屋款僅支付人民幣 300萬元，
    折合新台幣約為960萬元，尚有500餘萬元未用於兩造之大陸
    投資，換言之，兩造共同購買團結東路房地部分，甲○○全
    然未出資，自應返還該等款項等語。經查：
  1.乙○○與甲○○分別出資800萬元、500萬元而合夥投資購買
    團結東路房地，依兩造簽訂投資契約書第 4條約定：「乙方
    （即甲○○）確認業已取得團結東路房屋之產權，並已登記
    為林元公司名義，乙方同意於林元公司取得團結東路房地之
    全部產權後，將團結東路房地辦理產權過戶登記為甲方（即
    乙○○）名義‧‧‧」之內容觀之，顯然兩造關於團結東路
    房地之產權原本即約定應登記為乙○○名義；嗣兩造於85年
    4 月16日簽訂之系爭轉讓協議書約定：「甲乙雙方基於合夥
    協議在中國蕪湖市以林元貿易有限公司名義‧‧‧購買團結
    東路六七號房屋所有權和土地使用權‧‧‧現經充分協商由
    乙方（即甲○○）變更為甲方（即乙○○）經營，甲方受讓
    有關權利義務，為界定責任，雙方協議內容如下：‧‧‧二
    、乙方因購買‧‧‧團結東路六七號房屋所有權和土地使用
    權所產生的權利、義務和訴訟後的責任，變更為甲方享受、
    履行、承擔。‧‧‧」等語，即協議將團結東路房地有關權
    利、義務讓與乙○○所有，無非係為履行投資契約書第 4條
    之約定，自難僅以系爭轉讓協議書約定團結東路房地之權利
    由乙○○承受，遽認兩造當時即有將原由甲○○出資之系爭
    500萬元借款轉換為乙○○出資之合意。
  2.又查，系爭轉讓協議書復約定：「．．．三、根據人民法院
    生效的判決內容和依法成立的執行和解協議內容，蕪湖市城
    建檔案館．．．應對乙方 (指甲○○)償還5萬美金，乙方自
    願將此等債權轉讓給甲方 (指乙○○) 享有」等語，依該轉
    讓協議書約定團結東路房地所有權和土地使用權所產生之權
    利、義務，由乙○○承受後，甲○○仍願將人民法院判決第
    三人應給付甲○○之 5萬元美金債權轉讓給乙○○享有等情
    觀之，可見甲○○於系爭轉讓協議書簽訂時，仍有積欠乙○
    ○款項之情事，始同意將第三人應給付之美金 5萬元債權讓
    與乙○○，顯非一經約定移轉團結東路房地權利予乙○○，
    即將甲○○之借款出資轉換為乙○○之出資而無任何欠款之
    情事。參以甲○○於本件訴訟中，始終抗辯其就系爭 500萬
    元借款已償還乙○○ 409萬4000元，而其中甲○○所稱返還
    200 萬元之三紙支票，其發票日分別在系爭轉讓協議書簽訂
    之85年 4月16日當日，與其後之85年4月25日及同年6月10日
    ，有乙○○簽收上開三紙支票之收據影本在卷可佐 (見原審
    卷第六一頁)；倘兩造果真於85年4月16日之系爭轉讓協議書
    約定將甲○○之借款出資移作乙○○之出資而無借款存在，
    衡情甲○○豈有事後猶允乙○○兌領上開三紙支票以清償系
    爭借款之理。縱認甲○○主張上述三紙合計 200萬元支票係
    其於系爭轉讓協議書簽訂前，在台灣交付乙○○之情屬實，
    則兩造事後在大陸簽訂系爭轉讓協議書時，仍非不得一併約
    定返還或扣抵，然系爭轉讓協議書並未為任何關於上述200
    萬元票款之約定，且事後兩造亦無任何關於返還該 200萬元
    票款之協商，益徵乙○○主張其並未同意將甲○○系爭500
    萬元借款之出資移作其投資之資金等情，洵非無據。
  3.再查，乙○○復主張：兩造投資所購買之團結東路房地之買
    賣價金為人民幣426萬元 (折合新台幣約1363萬2000元)，而
    伊就兩造簽訂之借款契及投資契約已給付甲○○1500萬元，
    即除交付甲○○系爭 500萬元借款外，又於84年12月12日匯
    款1000萬元予甲○○之配偶胡純璞之帳戶，惟甲○○僅就上
    開1500萬元款項中，於85年1月12日支付人民幣300萬元 (折
    合新台幣約960萬元)予團結東路房地之出賣人，其餘價金均
    由伊支付，可見甲○○本身就團結東路房地並未出資，自應
    將其餘未使用之 540萬元返還，豈有因團結東房地過戶伊名
    下，即將甲○○之系爭借款移作伊出資而無庸返還之理等語
    ，並提出匯款單影本一紙及其製作之團結東路房地資金來源
    及出資明細為證 (見本院更(三)卷第87頁、本院卷第51頁 )。
    雖甲○○否認就兩造共同投資之團結東路房地共收受乙○○
    1500萬元之情事，並辯稱：包括系爭 500萬元借款，乙○○
    共交付1300萬元等語。惟查：甲○○對於乙○○提出兩造於
    86年1月2日會談之錄音帶譯文真正並不爭執，此有本院93年
    12月 9日準備程序筆錄在卷足稽，而甲○○於該次會談中承
    認乙○○有匯款上開1000萬之事實，只是兩造就甲○○是否
    已退還其中 200萬元之部分未能達成共識，此有該會談錄音
    帶譯文附卷可佐 (見本院卷第152頁至153頁 )，堪信乙○○
    主張其連同系爭 500萬元借款共計交付1500萬元予甲○○之
    事實為實在。雖甲○○辯稱：伊自82年間起，為團結東路房
    地陸續支出訂金、部分房屋價款、裝潢費、機票、房屋交易
    稅、契稅、行政事業費、安裝電話費、民政局電費、電表保
    證金、職員薪資、製圖費及美麗華公司申請費等合計人民幣
    429萬 9183元，並非全無出資等語，且提出其製作之購買團
    結東路房地支付各項費用明細表為證 (見本院卷第77頁 )；
    惟乙○○對於甲○○提出之上開各項費用明細，除承認其中
    支付房屋價款人民幣300萬元及准許其報帳之人民幣43萬568
    2 元外，餘均否認，而甲○○復未能證明其所提上開各項費
    用均屬其為團結東路房地之支出，則其此部分主張自難採信
    ；縱認甲○○確有如其提出上述各項費用明細記載之支出，
    亦屬兩造合夥投資大陸事業應予結算之範疇，究難遽認甲○
    ○就團結東路房地有如其所提出各項費用明細之出資。是乙
    ○○主張甲○○就團結東路房地並未出資，即無將甲○○之
    借款出資移作乙○○出資，而無庸返還借款之情事等語，並
    非全然無據。至於甲○○就上開各項費用支出是否得於兩造
    結算合夥投資事宜予以抵扣，則為另一問題。
  4.末查，甲○○主張兩造於大陸之投資事業，除團結東路房地
    外，尚有「市檔案館」、「美麗華三星級旅館」、「施工隊
    」之情，為乙○○所不爭執，堪信為真正。兩造於系爭轉讓
    協議書簽訂前，曾於85年4月12日、同年4月16日在大陸鄧學
    曾律師處，就雙方在大陸投資事宜進行還款協商，並於系爭
    轉讓協議書約定後之翌日即85年 4月17日繼續協商事宜，此
    有乙○○提出85年 4月12日談話筆錄、同年4月16日、同年4
    月17日調解筆錄手稿等影本及打字文件在卷可佐 (見本院更
    (二)卷第42頁至61頁、第62頁至72頁 )，而甲○○對於上開談
    話筆錄及調解筆錄形式上之真正均不爭執，觀諸上開85年 4
    月17日調解筆錄記載：「簡：還有 300萬匯率的問題在內，
    還要給我486萬 (新台幣)才行」、「鄭：我墊的還有錢，還
    有帳沒有算清楚，我怎麼清楚還應當給他多少，我算大概數
    字也只能是280多萬，還有票100萬」等語，顯然甲○○於系
    爭轉讓協議書簽訂後，仍自承積欠乙○○ 280多萬元；再者
    ，甲○○於其不爭執真正之上述86年1月2日錄音帶譯文亦陳
    稱：「沒意見，那就115萬好不好？開個115萬支票給你，大
    概下禮拜二三，我們簽個字好不好？」等語 (見本院卷第15
    6頁)，可見甲○○於斯時仍承認積欠乙○○款項。則以兩造
    於系爭轉讓協議書簽訂後，仍就大陸合夥投資事宜進行結算
    之情觀之，系爭轉讓協議書顯非兩造就雙方合夥投資關係所
    為之最後決算結果甚明，自無將甲○○就團結東路房地之借
    款出資移作乙○○出資之合意。至於甲○○就其主張系爭轉
    讓協議書係兩造僅就團結東路房地之合夥結算云云，迄未能
    舉出其他證據以資證明，其此部分主張，自難採信。
  5.另甲○○提出85年 1月26日之承諾書固記載：「在台北和乙
    ○○所簽的借款協議，等團結東路六七號至七三號土地使用
    權證核下後，壹個月內將所有房屋及全部過戶給乙○○名下
    後再取消」等語 (見本院更(二)卷第84頁 )，惟上開承諾書係
    甲○○所立具，尚難遽認乙○○有同意取消系爭借款契約之
    情事，該承諾書自無從為甲○○有利之認定。從而，甲○○
    抗辯團結東路房地之權利、義務已由乙○○承受，原由其出
    資之系爭 500萬元借款即轉換為乙○○之出資，故乙○○不
    得再向其請求返還系爭借款云云，即非可採。
  (三)乙○○得向甲○○請求返還之系爭借款債務數額為何：
    按清償人所提出之給付，應先抵充費用，次充利息，次充原
    本，民法第 323條前段定有明文。查甲○○向乙○○借貸系
    爭500萬元，業經甲○○清償200萬元，已如前述，依法應先
    抵充利息，次充原本，則甲○○尚積欠乙○○系爭借款本金
    320萬元，及自85年4月3日起至86年8月21日止之補償金53萬
    1613元，惟就補償金部分，乙○○主張積欠之金額為53萬12
    00元，自應依其主張。茲就詳細計算方式臚列如下：
  1.依系爭借款契約書第6條約定，系爭500萬元借款以84年12月
    3 日為付款日，並經兩造蓋章確認無誤，此有卷附借款契約
    書為證，且經原審當庭勘驗比對契約原本無訛，復為兩造所
    不爭執，自屬信為實在，則計算該借款契約第7條第1項所稱
    之補償金即應以84年12月 3日為付款日。又兩造依系爭借款
    契約第7條約定之清償及付息方式為：甲○○應自付款日（
    即84年12月3日）起每半年返還本金125萬元，至全部本金完
    全付清為止，並自付款日起按月給付按應返還本金金額 1％
    計算之補償金，自應依此約定計算甲○○已清償之利息、本
    金數額。
  2.查甲○○所開立面額各為90萬元、10萬元、 100萬元之支票
    雖分別於85年4月16日、4月25日、 6月10日到期，惟觀諸乙
    ○○於原審提出之借款及補償金明細表更正表 (見原審卷第
    74頁)，其以甲○○所償還之200萬元直接抵充85年1月3日起
    至同年4月3日止之補償金，足見乙○○已拋棄同年4月3日起
    至實際償還日期間先予抵充補償金之利益，逕認甲○○係於
    85年4月3日清償200萬元。故此200萬元，先抵充自借款日即
    84年12月3日起至85年4月2日止之補償金20萬元 （計算式：
    5,000,000元×1/ 100×4月=200,000元），次抵充本金180
    萬元（2,000,000元-200,000元=1,800,000元 ），尚餘借款
    本金320萬元。又甲○○自85年 4月3日起至本件起訴當日之
    86年8月21日止，應付之補償金為53萬1613元【自85年4月3
    日起至86年8月2日止為51萬2000元（3,200,000元×1/100×
    16月=512,000元）；自86年8月3日起至86年8月21日止為1萬
    9613元（3,200,000元×1/100×19/31月=19,613元），512,
    000元+19,613元=531,613元】，惟乙○○就此部分之補償金
    僅請求53萬1200元，自應依其請求，而將此部分補償金以53
    萬1200元計算。
  3.又依系爭借款契約書第 7條約定：甲○○應於訂約之日簽發
    24紙支票交付乙○○，而甲○○於任何一期支票退票未付時
    ，即喪失期限利益，應立即將未清償之本金及補償款交付乙
    ○○等語，惟簽發支票僅係作為支付工具，則探求雙方當事
    人立約當時之真意，應解為倘有任何一期分期償還款未繳納
    者，即視為債務全部到期，甲○○喪失其期限利益。是故，
    甲○○於本件借款雖未簽發支票，而無支票退票未付之情事
    ，惟因其未依約於85年1月3日繳納第一期補償金，仍應認其
    已喪失期限利益，乙○○自得請求甲○○立即償還尚欠之本
    金及補償金。
  4.再按對於利息，無須支付遲延利息，為民法第233條第2項所
    明定。細繹系爭借款契約書第7條第1項約定：「清償方法：
    乙方應自付款日起每半年返還本金新臺幣壹佰貳拾伍萬元正
    ，至全部本金完全付清為止；乙方並同意自付款日起按月給
    付甲方應返還之本金金額百分之一計算之補償金」等語，上
    開補償金乃因甲○○向乙○○借貸所應支付之對價，其性質
    即屬利息，揆諸前揭規定，就補償金部分自不得再請求支付
    遲延利息，故乙○○就補償金53萬1200元部分不得再請求利
    息。從而，乙○○就系爭借款得向甲○○請求之金額，為本
    金320萬元及自85年4月3日起至86年8月21日止之補償金53萬
    萬1200元，與其中關於本金320萬元之遲延利息。
  (四)甲○○得否主張以其代墊人民幣43萬5682元與乙○○請求之
    本件借款債務扺銷：
    甲○○復抗辯：伊曾為乙○○代墊裝潢費，經兩造協議以人
    民幣43萬5682元（折合新臺幣139萬4182元)計算，得與乙○
    ○請求之本件借款債務抵銷等語，並提出85年 6月14日簽訂
    之協議書影本一紙為證 (見原審卷第61頁、本院上字卷第49
    頁、第50頁 )。乙○○則主張：兩造僅以上開協議書承認甲
    ○○就雙方共同投資事業而經手之人民幣49萬5682，得以人
    民幣43萬5682元向伊報帳，並非表示伊積欠甲○○人民幣43
    萬5682元，甲○○豈能主張與本件借款債務抵銷等語。經查
    ：依該協議書記載「甲方雙方‧‧‧達成如下協議：乙方（
    即甲○○）原經手的『團結東路六七號』代付款49萬5682元
    人民幣，甲方（即乙○○）對此數額有異議，經協商，乙方
    同意減除 6萬元，餘數43萬5682元作為乙方向甲方報帳的依
    據」之內容觀之，應僅係兩造就合夥投資團結東路房地而由
    甲○○代墊人民幣49萬5682元部分，協議以43萬5682元作為
    合夥結算依據之金額，尚難作為乙○○積欠甲○○人民幣43
    萬5682元之證明。又兩造就其間大陸投資事宜歷經數次協商
    ，迄今仍未結算完畢，業如前述，而甲○○就其主張兩造已
    就其中團結東路房地投資事宜結算完畢乙節，復未能舉證以
    實其說，縱認甲○○主張其就團結東路房地代墊上開裝潢費
    用人民幣43萬5682元之情屬實，亦僅發生甲○○能否就該代
    墊款於兩造合夥投資事業結算款項主張抵銷而已，自不能以
    其對合夥投資之代墊款與其對乙○○之本件借款債務抵銷。
    是甲○○主張以上開代墊款與其對乙○○所負本件借款債務
    抵銷，洵屬無據，委非可採。
五、綜上所述，乙○○基於借貸之法律關係，請求甲○○返還借
    款本金320萬元與自85年4月3日起至86年8月21日止之補償金
    53萬1200元合計373萬1200元，及其中320萬元自起訴狀繕本
    之利息，為有理由，應予准許。原審判命甲○○應給付乙○
    ○124萬8613元，及其中107萬1034元部分自86年 8月28日起
    至清償日止按年息百分之五計算之利息，而駁回乙○○其餘
    之請求；其中關於原審判命甲○○給付部分，及就該部分所
    為准、免假執行之宣告，並無違誤，甲○○上訴意旨指摘原
    判決此部分不當，求予廢棄改判，為無理由，應予駁回其上
    訴。至於原審駁回乙○○關於其請求甲○○應再給付248 萬
    2587元，及其中212萬8966元部分自86年8月28日起至清償日
    止，按週年利率百分之五計算之利息部分，乙○○上訴意旨
    指摘原判決此部分不當，求予廢棄改判，為有理由，自應由
    本院將此部分予以廢棄，改判如主文第二項所示，並依兩造
    聲請為准、免假執行之宣告。
六、本件為判決基礎之事證已臻明確，本院經逐一斟酌兩造歷審
    所提其餘攻擊、防禦方法，均與前開論斷結果無礙，爰不再
    一一論述，併此敘明。
七、據上論結，本件乙○○之上訴為有理由，甲○○之上訴為無
    理由，依民事訴訟法第第四百五十條、第四百四十九條第一
    項、第七十八條、第四百六十三條、第三百九十條第二項、
    第三百九十二條，判決如主文。
中　　華　　民　　國　　94　　年　　1　　月　　18 　　日
                  民事第十一庭審判長法　官　阮富枝
                                    法　官　林麗玲
                                    法　官　吳麗惠
正本係照原本作成。
甲○○如不服本判決，應於收受送達後二十日內向本院提出上訴
書狀，其未表明上訴理由者，應於提出上訴後二十日內向本院補
提理由書狀（均須按他造當事人之人數附繕本）上訴時應提出委
任律師或具有律師資格之人之委任狀；委任有律師資格者，另應
附具律師資格證書及釋明委任人與受任人有民事訴訟法第四百六
十六條之一第一項但書或第二項（詳附註）所定關係之釋明文書
影本。
中　　華　　民　　國　　94　　年　　1 　　月　　20　　日
                                    書記官　陶美玲
附註：
民事訴訟法第四百六十六條之一（第一項、第二項）：
對於第二審判決上訴，上訴人應委任律師為訴訟代理人。但上訴
人或其他法定代理人具有律師資格者，不在此限。
上訴人之配偶、三親等內之血親、二親等內之姻親，或上訴人為
法人、中央或地方機關時，其所屬專任人員具有律師資格並經法
院認為適當者，亦得為第三審訴訟代理人。
